臺灣臺北地方法院民事裁定
110年度消債職聲免字第88號
聲  請  人  
即債務人    陳兆慶  

代  理  人  吳鏡瑜律師(法扶律師)
相  對  人  
即債權人    國泰世華商業銀行股份有限公司

法定代理人  郭明鑑  
代  理  人  黃怡玲  
相  對  人  
即債權人    聯邦商業銀行股份有限公司

法定代理人  林鴻聯  


相  對  人  
即債權人    台新國際商業銀行股份有限公司


法定代理人  尚瑞強  


相  對  人  
即債權人    中國信託商業銀行股份有限公司


法定代理人  利明献  


相  對  人  
即債權人    台北富邦商業銀行股份有限公司

法定代理人  程耀輝  


上列當事人因聲請消費者債務清理事件，本院裁定如下：
    主  文
債務人陳兆慶應予免責。
    理  由
一、按法院為終止或終結清算程序之裁定確定後，除別有規定外
    ，應以裁定免除債務人之債務；法院裁定開始清算程序後，
    債務人有薪資、執行業務所得或其他固定收入，扣除自己及
    依法應受其扶養者所必要生活費用之數額後仍有餘額，而普
    通債權人之分配總額低於債務人聲請清算前二年間，可處分
    所得扣除自己及依法應受其扶養者所必要生活費用之數額者
    ，法院應為不免責之裁定。但債務人證明經普通債權人全體
    同意者，不在此限；債務人有下列各款情形之一者，法院應
    為不免責之裁定，但債務人證明經普通債權人全體同意者，
    不在此限：㈠於 7年內曾依破產法或本條例規定受免責；㈡
    故意隱匿、毀損應屬清算財團之財產，或為其他不利於債權
    人之處分，致債權人受有損害；㈢捏造債務或承認不真實之
    債務；㈣聲請清算前二年內，因消費奢侈商品或服務、賭博
    或其他投機行為，所負債務之總額逾聲請清算時無擔保及無
    優先權債務之半數，而生開始清算之原因；㈤於清算聲請前
    一年內，已有清算之原因，而隱瞞其事實，使他人與之為交
    易致生損害；㈥明知已有清算原因之事實，非基於本人之義
    務，而以特別利於債權人中之一人或數人為目的，提供擔保
    或消滅債務；㈦隱匿、毀棄、偽造或變造帳簿或其他會計文
    件之全部或一部，致其財產之狀況不真確；㈧故意於財產及
    收入狀況說明書為不實之記載，或有其他故意違反本條例所
    定義務之行為，致債權人受有損害，或重大延滯程序；債務
    人有前條各款事由，情節輕微，法院審酌普通債權人全體受
    償情形及其他一切情狀，認為適當者，得為免責之裁定，消
    費者債務清理條例（下稱消債條例）第132條、第133條及第
    134條、第135條分別定有明文。又消債條例之立法目的，在
    於使陷於經濟上困境之消費者，得分別情形依該條例所定重
    建型債務清理程序（更生）或清算型債務清理程序（清算）
    清理債務，藉以妥適調整其與債權人及其他利害關係人之權
    利義務關係，保障債權人之公平受償，並謀求消費者經濟生
    活之更生機會，從而健全社會經濟發展；消費者依清算程序
    清理債務，於程序終止或終結後，為使其在經濟上得以復甦
    ，以保障其生存權，除另有上述消債條例第133條、第134條
    所規定不予免責之情形外，就債務人未清償之債務原則上採
    免責主義（消債條例第1條、第132條立法目的參照）。
二、經查：
  ㈠債務人前因有不能清償債務情事，於民國108年5月20日具狀
    向本院聲請更生，經本院以108年度消債更字第153號裁定自
    108年8月16日下午 4時起開始更生。因債務人所提更生方案
    清償總額低於法院裁定開始更生程序時，依清算程序所得受
    償之總額，經本院不認可更生方案，致更生程序無法繼續進
    行，經本院於109年7月30日裁定開始清算程序，命司法事務
    官進行清算程序。因債務人名下存款、保單解約金及房地經
    拍賣共計新臺幣（下同） 693,852元，經保險公司及債務人
    提出等值現金解繳到院，本院依分配表分配於債權人，而於
    110年7月5日以 110年度司執消債清字第109號裁定本件清算
    程序終結等情，合先敘明。
　㈡經本院依職權通知全體債權人及債務人就債務人免責與否表
    示意見：
  ⒈債權人國泰世華商業銀行股份有限公司（下稱國泰世華銀行
    ）具狀陳稱：不同意免責，並提出債務人信用卡歷史消費表
    ，請鈞院依職權調查債務人有無消債條例第133條、第134條
    不免責事由。
  ⒉債權人台新國際商業銀行股份有限公司具狀陳稱：不同意免
    責，請鈞院依職權調查債務人有無消債條例第133條、第134
    條不免責事由。
  ⒊債權人中國信託商業銀行股份有限公司（下稱中信銀行）具
　　狀陳稱：不同意免責，債務人自 106年8月至107年12月之信
    用卡消費明細，其內容為預借現金，惟其資金流向不明，且
    債務人無法清償全額欠款，僅以最低應繳方式攤還，惟明知
    經濟情況已有困難，猶持續借款及奢侈消費，顯有消債條例
    第134條第4款不免責事由。
  ⒋債權人台北富邦商業銀行股份有限公司（下稱台北富邦銀行
    ）具狀陳稱：不同意免責，債務人係擔任第三人就學貸款之
    連帶保證人，無須實核貸款人之信用狀況，債務人得因此暫
    緩繳納學費、脫免扶養義務，事後卻無力清償，與政府辦理
    就學貸款之宗旨有悖。請鈞院詳審債務人有無消債條例第13
    3條前段規定，予以不免責。
  ⒌債權人聯邦商業銀行股份有限公司未到庭亦未具狀陳述意見
    。
  ⒍債務人到庭陳稱：債務人已符合免責要件，請准予免責。
　㈢債務人無消債條例第133條所定不免責事由：
  ⒈法院裁定開始更生程序後，債務人免責前，法院裁定開始清
    算程序，其已進行之更生程序，適於清算程序者，作為清算
    程序之一部；其更生聲請視為清算聲請，消債條例第78條第
    1 項定有明文。由其文義可知，在適於清算程序之情形下，
    清算程序之始點，得提前至裁定開始更生時；又於更生轉換
    清算程序時，若認定債務人有無薪資等固定收入之起點，不
    得提前至裁定更生程序時，債務人因此而受免責之裁定，債
    權人將遭受債務人依清算程序受償更不利之結果，有違清算
    價值保障原則（臺灣高等法院暨所屬法院98年法律座談會民
    事類提案第40號研討結果）。意即，認定債務人有無薪資、
    執行業務所得或其他固定收入之時點，於更生轉換清算程序
    之情形，應提前至裁定開始更生時。債務人於法院裁定開始
    更生程序後，債務人有薪資、執行業務所得或其他固定受入
    ，扣除自己及依法應受其扶養者所必要生活費用之數額後仍
    有餘額者，始應依消債條例第133 條為不免責裁定之審查。
    本件債務人於108年5月20日具狀聲請更生，則其更生之聲請
    視為清算之聲請，並應以本院裁定債務人開始更生時即 108
    年 8月16日起至裁定免責前之期間，綜合考量認定債務人有
    無薪資、執行業務所得或其他固定收入。
  ⒉債務人自陳於法院裁定開始更生後，任職於新翊能源科技有
    限公司，每月平均薪資為21,693元，另每月領取國民年金1,
    651元、中低收入戶補助 3,879元、南山人壽生存保險金10,
    000元，每月收入共計 37,223元等情，業據其提出華南銀行
    存摺、郵局存摺附卷可佐（見本院卷第135至151頁），故本
    院認應以債務人平均每月收入為37,223元，作為其於法院裁
    定開始清算程序後每月固定收入。
  ⒊債務人稱裁定更生程序後每月生活支出膳食費 6,000元、水
    費206元、電費380元、瓦斯費159元、交通費1,337元、汽機
    車每月維修保養費1,250元、汽車停車費1,500元、電話費71
    7元、醫療費414元、汽機車必要費用（含機車燃料稅、第三
    責任險）674元、房屋租金4,200元，共計16,837元情，有臺
    北市政府都市發展局110年8月12日北市都服字第1103070128
    號函、臺北自來水事業處水費繳費憑證、台灣電力公司電費
    繳費憑證、欣欣天然氣股份有限公司天然氣繳費通知、臺灣
    中油統一發票、力揚停車場收費憑證、中華電信股份有限公
    司繳費證明、汽機車燃料使用費繳納證明、臺北市政府都市
    發展局國宅租金繳款清單附卷為佐（見本院卷第165至257頁
　　）。是以，債務人於裁定更生程序後每月生活支出應為16,8
    37元，而債務人自裁定更生程序後，其既有固定收入，且其
    收入扣除自己所必要生活費用之數額後仍有餘額20,386元（
    計算式：37,223-16,837=20,386）。堪認債務人合於消債條
    例第133 條前段之要件，為具清償能力之人，故依同條後段
    規定，尚應審究普通債權人之分配總額是否低於債務人聲請
    更生即清算前二年間可處分所得扣除自己及依法應受其扶養
    者所必要生活費用之數額。
  ⒋又債務人於聲請更生前二年期間每月生活必要費用依本院10
    8年度消債更字第153號裁定所示（見消債更卷第331至335頁
    ），債務人聲請更生前二年期間每月生活必要費用為13,473
    元，則債務人於聲請更生前二年必要生活必要費用為323,35
    2元（計算式：13,473×24=323,352）。另債務人主張其於聲
    請更生前二年期間每月領有老年年金 4,454元及南山人壽生
    存保險金10,000元等情，有郵局存摺交易明細附卷（見消債
    更卷第103至129頁），又依債務人 108年稅務電子閘門財產
    所得調件明細表所示（見司執消債清卷第24頁），債務人10
    8年所得為10,000元，則債務人聲請更生前二年（自 106年5
    月20日至108年5月19日）之所得為351,063元【計算式：（4
    ,454+10,000）×24+（10,000×5/12）=351,063，小數點以下
    四捨五入】。故債務人聲請更生前二年之可處分所得為351,
    063元，扣除債務人聲請更生前二年之必要支出323,352元後
    ，尚餘27,711元（計算式：351,063-323,352=27,711），惟
    普通債權人於清算程序已受償535,072元（不含土地增值稅1
    48,280元、地價稅1,370元、郵務送達費9,130元），核與消
    債條例第 133條所定「普通債權人之分配總額低於債務人聲
    請清算前二年間，可處分所得扣除自己及依法應受其扶養者
    所必要生活費用之數額者」之要件不符，尚不得依該規定為
    不免責之裁定。
　㈣債務人無消債條例第134條第4款之不免責事由：
  ⒈按修正前消債條例第134 條第4 款規定，債務人之浪費行為
    屬不免責之事由，實務上適用結果，債務人多因有此款事由
    而不獲免責，為免對債務人過度嚴苛，應予以適度限縮為消
    費奢侈商品或服務，並參照第20條、第44條、第64條、第82
    條及第133條等規定，限於債務人於聲請清算前2年內，所為
    消費奢侈商品或服務等不當行為，始足當之（消債條例第13
　　4條第4款修正理由參照）。故 107年12月26日修正公布之消
    債條例第134條第4款即規定須債務人聲請清算前二年內，因
    消費奢侈商品或服務、賭博或其他投機行為，所負債務之總
    額逾聲請清算時無擔保及無優先權債務之半數，而生開始清
    算之原因。
  ⒉債權人國泰世華銀行、中信銀行以債務人於聲請清算前 2年
    信用卡消費之數額與性質非屬日常生活所需之支出，且債務
    人以信用卡預借現金，惟其資金流向不明，由持續借款及奢
    侈消費，而債務人當時之負債已逾越可得支配所得，其將此
    負債大於收入承擔之高風險轉嫁於債權人承擔之虞，不符公
    平原則，顯有消債條例第134條第4款不免責事由等情，並提
    出債務人之信用卡消費明細等件為證（見本院卷第65至67、
    85至 113頁）。查國泰世華銀行、中信銀行主張債務人聲請
    清算前二年以信用卡消費之奢侈性消費合計共465,936元(計
    算式：國泰世華銀行部分425,936元+中信銀行部分40,000元
    =465,936元)，有債權人陳報狀附卷可稽（見本院卷第291至
    299頁）。又本院依職權調閱債務人自106年5月20日至110年
    8月19日止之入出境資料，債務人曾於 107年2月10日至同年
    月13日前往日本，有入出境資訊連結作業在卷可佐（見本院
    卷第41頁）。經本院通知債務人陳述意見，債務人陳稱其參
    加日本沖繩旅遊，債務人負擔其與配偶田美英之費用45,000
    元，勘認此出國旅遊費用支出為奢侈性消費行為，惟該出國
    旅遊費用加計上述信用卡奢侈性消費465,936元後為510,936
    元，顯未逾其聲請清算時無擔保及無優先權債務之半數即65
    2,015元，而不符消債條例第 134條第4款所定之不免責之要
    件。
  ㈤債務人無消債條例第134條各款之不免責事由：
  ⒈債權人台北富邦銀行主張債務人係擔任第三人就學貸款之連
    帶保證人，無須實核貸款人之信用狀況，債務人得因此暫緩
    繳納學費、脫免扶養義務，事後卻無力清償，與政府辦理就
    學貸款之宗旨有悖云云，惟上開主張未具體說明或提出相當
    事證釋明債務人符合本條例之何項不免責之規定，是此部分
    債權人主張債務人不應免責等語，即無足採。
  ⒉又查債務人並非 7年內曾依破產法或消債條例規定受免責者
    ，復查無債務人有何隱匿、毀損應屬清算財團之財產，或以
    顯不相當之對價出賣其財產等不利於債權人之處分、捏造債
    務或承認不真實之債務、隱匿、毀棄、偽造或變造帳簿或其
    他會計文件之全部或一部，致其財產之狀況不真確等行為，
    復無聲請清算前1 年內，已有清算之原因，而隱瞞其事實，
    使他人與之為交易致生損害之行為，且無明知已有清算原因
    之事實，非基於本人之義務，而以特別利於債權人中之一人
    或數人為目的，提供擔保或消滅債務之行為，亦無故意於財
    產及收入狀況說明書為不實之記載，或有違反消債條例第 9
    條第2項到場義務、第41條出席及答覆義務、第81條第1項提
    出財產及收入狀況說明書、債權人、債務人清冊義務、第82
    條第1項報告義務、第89條生活儉樸及住居限制義務、第101
    條提出清算財團書面資料義務、第102條第1項移交簿冊、文
    件及一切財產義務、第103條第1項答覆義務、第136條第2項
    協力調查義務之行為等消債條例第 134條各款所定之不免責
    事由，自難認債務人有應為消債條例第 134條不免責裁定之
    情形，應堪認定。
三、綜上所述，本件債務人經法院為終結清算程序之裁定確定，
    且查無消債條例第 134條各款所列之不免責事由，復不符合
    同條例第133 條所定之情形，依同條例第132 條之規定，自
    應裁定債務人免責，爰裁定如主文。
中　　華　　民　　國　　110 　年　　12　　月　　16　　日
                  民事第二庭    法  官  林禎瑩
以上正本係照原本作成。
如不服本裁定應於送達後10日內向本院提出抗告狀，並繳納抗告
費新臺幣1,000元。
中　　華　　民　　國　　110 　年　　12　　月　　16　　日
                                書記官  鄭玉佩